臺灣彰化地方法院民事判決　96年度訴字第310號
原　　　告　甲○○
訴訟代理人　林見軍律師
複 代理 人　丁○○
被　　　告　乙○○
訴訟代理人　王世宗律師
上列當事人間請求確認借貸債權金額等事件，本院於民國96年9
月6日言詞辯論終結，茲判決如下：
    主  文
原告之訴駁回。
訴訟費用由原告負擔。
    事實及理由
一、按訴狀送達後，原告不得將原訴變更或追加他訴。但請求之
    基礎事實同一者，不在此限。民事訴訟法第255條第1項第2
    款定有明文。本件原告訴之聲明第一項原請求確認原告於民
    國85年10月12日向被告借貸新台幣（下同）2,500,000元之
    債權債務關係，本金債權於超過500,000元之範圍不存在；
    以及按年利率5%計算至95年12月31日止未罹於消滅時效之利
    息債權，於418,575元之範圍內存在。嗣於訴訟進行中，將
    聲明變更為確認原告於85年10月12日向被告借貸2,500,000
    元之債權債務關係，本金債權於超過500,000元之範圍不存
    在；以及按年利率5%計算至95年12月31日止利息債權之請求
    權，於超過418,575元範圍不存在。原告上開訴之變更，其
    請求之基礎事實同一，依首揭規定，自應准許，合先敘明。
二、原告起訴主張：
  (1)原告前於85年10月12日曾向被告借貸2,500,000元（下稱系
    爭借款）。借貸當時雙方雖未明白約定利率為何，但原告量
    及借貸情誼對被告每月求為利息之支付皆盡力而為，直至89
    年4月30日前，原告除支付每月利息外，尚清償本金550,000
    元。及至90年1月31日起，因原告資金未臻充裕遂生拖欠，
    但仍偶有償付被告所要求之每月利息，再至95年1月18日原
    告方再清償本金1,500,000元。
  (2)本件借貸之初，雙方既未就利率為約定，一切概以人情角度
    而為支付，故應依現行民法第203條規定，以週年利率5%之
    法定利率計算之。又利息之請求權，依民法第126條規定，
    因5年間不行使而消滅。是系爭借款之利息逾年息5%及逾5年
    以上部分不存在。再者，被告以複利方式計算利息，已逾法
    定利率之上限。至於被告所舉會算單之由來，係原告配偶將
    被告未經雙方合意之單方面意思表示加以記載之舉，並不能
    拘束原告。因兩造對利息計算方法有巨大之差異而有爭執，
    只得訴請法院確認。
  (3)原告前於90年7月間曾購買坐落彰化縣芳苑鄉○○段第5-239
    4、5-2395地號土地（下稱系爭土地），為擔保系爭借款而
    登記於被告名下，爰併請求為同時履行之判決，命被告返還
    系爭土地，為此提起本訴，並聲明：(1)確認原告於85年10月
    12日向被告借貸2,500,000元之債權債務關係，本金債權於
    超過500,000元之範圍不存在；以及按年利率5%計算至95年1
    2月31日止利息債權之請求權，於超過418,575元範圍不存在
    。(2)被告應將坐落彰化縣芳苑鄉○○段第5之2394、5之2395
    地號土地移轉登記予原告。(3)訴訟費用由被告負擔。
三、被告則以：
  (1)原告於95年1月間曾與被告就系爭借款為協商，原告並以書
    面承認其所積欠之利息，願自95年2月1日起2年內全部付清
    ，由此可見原告已於上揭期日就其積欠被告之利息，明白為
    承認之意思表示，則依民法第129條第1項第2款規定，系爭
    借款之利息債權部分，已因原告之承認而時效中斷，並無任
    何罹於時效而消滅之情事。
  (2)系爭借款之利率，雙方自始即約定為「日息千分之0.5 」，
    故兩造自借款後，即一直按照此利率複利計算利息到90年1
    月31日止，總額應為4,535,014元。而自90年1月31日以後，
    雙方約定將利率降至「日息千分之0.4」，兩造即以日息千
    分之0.4之利率，計算90年1月31日以後之利息。關於上開事
    實，經雙方於90年1月31日及95年2月間會算時，結算明確，
    有原告配偶丙○○書寫之會帳單可證。是原告主張應依法定
    利率計算利息，自非可採。又本件利息之計算並未超過法定
    利率上限，原告主張超過，應負舉證責任。
  (3)綜上，系爭借款目前尚欠本金500,000元及利息5,895,550元
    ，因兩造對於系爭借款之清償抵充順序，係由兩造自行約定
    先抵充本金、次充利息，以求減輕原告之負擔，原告先後曾
    經清償本金共計2,000,000元，尚餘500,000元之本金尚末清
    償，此部分兩造未有爭執，原告主張確認，核無受確認判決
    之法律利益。至於利息部分，原告竟故意隱瞞兩造約定之情
    ，而企圖以法定利率計算利息，實不足採。又原告尚未清償
    債務前，並不容許原告片面終止信託讓與擔保關係，請求被
    告返還系爭土地等語資為抗辯，並聲明：原告之訴駁回；訴
    訟費用由原告負擔。
四、本院之判斷：
  (1)按確認之訴非原告有即受確認判決之法律上利益者，不得提
    起。所謂即受確認判決之法律上利益，係指法律關係之存否
    不明確，原告主觀上認其在法律上之地位有不安之狀態存在
    ，且此種不安之狀態，能以確認判決將之除去者而言。本件
    原告主張系爭借款本金尚欠500,000元，係提出被告手寫之
    還款明細為據，足見兩造對此並無爭執，被告亦稱該部分並
    無起訴確認之必要，是尚難認該部分有何法律關係不明確之
    情形。本件原告逕自起訴請求確認系爭借款本金超過500,0
    00元部分不存在，難認有受確認判決之法律上利益，自不應
    准許。
  (2)而利息部分，被告抗辯：借款之初，雙方即約定按日息千分
    之0.5複利計息，自90年1月31日後，雙方約定將利率降至日
    息千分之0.4，並提出原告配偶書寫之90年1月31日、95年2
    月會算單各一紙為證。按契約固須當事人互相表示意思一致
    始能成立，惟所謂意思表示一致，無論其為明示或默示，均
    包含在內，且不限於當事人直接為之，其經第三人為媒介而
    將當事人互為之意思表示從中傳達而獲致意思表示一致者，
    仍不得謂契約未成立。經查，原告自承「對被告每月求為利
    息之支付皆盡力而為，是直至89年4月30日之前，原告除支
    付每月之利息外，尚償付本金共計550,000元」，原告既依
    被告之請求支付利息，則兩造就被告請求之利息利率，顯至
    少有默示之合意。況原告之配偶於90年1月31日及95年2月間
    二次與被告會算結果，就利息之計算方式均記載明確，該會
    算結果並蓋有原告印章，再交予被告收執，顯非原告所辯係
    「原告配偶將被告未經雙方合意之單方面意思表示加以記載
    之舉」，證人即原告配偶丙○○並到庭證稱原告事後知情會
    算結果等語明確，則該會算結果並非不能拘束原告。況且，
    於95年1月31日第一次會算後，原告於90年7月間尚購買系爭
    土地登記於被告名下以為擔保，此有系爭土地登記謄本在卷
    可稽，益徵原告同意會算結果而受拘束。是以被告上開所辯
    ，尚非無據，堪予採信。原告主張兩造未就系爭借款之利率
    為約定，應依法定利率計息，委無可採。
  (3)原告又主張系爭借款逾5年部分之利息已罹於消滅時效云云
    。惟兩造既於95年2月間就系爭借款之利息為會算，足認原
    告已承認利息債務存在，時效重新起算，並無罹於時效消滅
    情事。況且，債權縱罹於消滅時效，亦僅係抗辯權發生，並
    非請求權消滅不存在，原告請求確認罹於消滅時效部分之債
    權不存在，於法亦屬無據。
  (4)原告又主張被告採複利計息，逾法定利率上限云云。惟日息
    千分之0.5，並未逾年息百分之二十之法定利率上限，而所
    謂複利，是將利息滾入原本計息，此非法所不許，不能因此
    謂利率提升而逾法定上限。
  (5)原告將系爭土地登記與被告，為信託讓與擔保，在其未清償
    債務前，不得請求被告返還擔保物。又上開信託讓與擔保為
    一獨立之契約，與消費借貸契約間並非雙務契約關係，無同
    時履行抗辯之適用。本件原告既尚未清償其債務，其請求被
    告返還系爭土地，即無理由，不應准許。
  (6)綜上，原告上開主張均無理由，被告所辯則有理由，從而，
　  原告請求確認原告於85年10月12日向被告借貸2,500,000元
    之債權債務關係，本金債權於超過500,000元之範圍不存在
    ；以及按年利率5%計算至95年12月31日止利息債權之請求權
    ，於超過418,575元範圍不存在；暨被告應將系爭土地移轉
    登記予原告，均非有據，應予駁回。
五、本件事證已臻明確，兩造其餘主張及陳述，核與判決結果無
    影響，毋庸逐一論述，併此敘明。
六、訴訟費用負擔之依據：民事訴訟法第78條。
中　　華　　民　　國　　96　　年　　9 　　月　　20　　日
                  民事第二庭    法　官　施錫揮
以上正本係照原本作成。
如對判決上訴，應於判決送達後20日內向本院提出上訴狀。
中　　華　　民　　國　　96　　年　　9 　　月　　20　　日
                      　　　    書記官　黃鏽金
